臺灣臺南地方法院臺南簡易庭民事判決
111年度南建小字第10號
原      告  陳若翰  
被      告  徐易詳  
上列當事人間請求返還定金事件，經本院於民國111年10月7日言詞辯論終結，判決如下：                      
    主  文
被告應給付原告新臺幣玖萬元，及自民國一百一十一年三月二十
一日起至清償日止，按週年利率百分之五計算之利息。
訴訟費用新臺幣壹仟元由被告負擔。
本判決得假執行。但被告如以新臺幣玖萬元為原告預供擔保，得
免為假執行。
    事實及理由
一、原告主張：被告係土木工程人力粗工仲介業者，前於民國11
    1年2月26日，為原告承作訴外人國立成功大學之「四面砌磚
    牆工程」，約定於111年3月6日前完工，報酬為新臺幣（下
    同）9萬元，如被告無法覓得人力即須自行施作完工，原告
    並於同日交付被告定金4萬5,000元，尾款則約定於工程驗收
    後交付（下稱系爭工程）。詎被告未依約覓得下包商亦未自
    行施作，致系爭工程無法如期完工，顯可歸責於被告，為此
    依民法第249條規定，提起本件訴訟，請求被告加倍返還其
    所受之定金等語。並聲明：如主文第1項所示。
二、被告則以：不爭執為原告承攬系爭工程，及有於111年2月26
    日收取定金4萬5,000元之事實，惟被告於111年2月26日深夜
    因腹部劇痛難耐前往衛生福利部臺南醫院（下稱臺南醫院）
    急診就醫（本院按：到院時間應為111年2月27日凌晨），經
    醫生告知為膽囊炎，必須住院接受治療，復因被告先前找好
    之下包廠商不願前往工地施作，原告又指定要被告親自施作
    ，而被告身體狀況不佳，始無法在約定工期前完工。被告曾
    於調解時表示同意將已收取之定金退還，惟原告堅持要請求
    加倍返還等語置辯。並聲明：㈠原告之訴駁回；㈡如受不利判
    決，願供擔保請准宣告免為假執行。
三、得心證之理由：
　㈠按稱承攬者，謂當事人約定，一方為他方完成一定之工作，
    他方俟工作完成，給付報酬之契約；又報酬應於工作交付時
    給付之，無須交付者，應於工作完成時給付之，民法第490
    條第1項、第505條第1項分別定有明文。次按，訂約當事人
    之一方，由他方受有定金時，推定其契約成立；定金，除當
    事人另有訂定外，契約履行時，定金應返還或作為給付之一
    部；契約因可歸責於受定金當事人之事由，致不能履行時，
    該當事人應加倍返還其所受之定金，民法第248條、第249條
    第1款、第3款分別定有明文。所謂契約因可歸責於受定金當
    事人之事由，致不能履行時之加倍返還定金責任，為契約有
    效而履行不能之返還定金責任（最高法院89年度台上字第22
    83號判決意旨可參）。
　㈡原告主張被告係土木工程人力粗工仲介業者，兩造於111年2
    月26日成立系爭工程契約，原告並於同日交付被告定金4萬5
    ,000元，惟被告至約定工期即111年3月6日前仍未施作等情
    ，業據其提出被告名片、施工合約影本各1紙、網路通訊軟
    體對話紀錄截圖影本5張在卷可稽（見本院卷第19頁至第25
    頁、第137頁、第141頁、第143頁），且為被告所不爭執，
    自堪信其主張為真實。又被告雖為土木工程人力之仲介業者
    ，但依其於審理時：僱人大約要3至4天，我自己做也是，原
    告說如果真的找不到人就指定要我本人做等語（見本院卷第
    153頁至第154頁），可知系爭工程債之本旨重在依契約在工
    期前完工、驗收，且被告亦未否認其本人有自行施作之專業
    能力，據此，兩造成立之契約仍應定性為承攬，僅被告尚得
    自行轉包其他廠商協作，並非單純之居間仲介，復因承攬之
    債權契約並非須依照一定方式成立之要式行為，依民法第24
    8條規定，於被告受有定金4萬5,000元後，契約即推定成立
    。
　㈢被告固以其身體狀況不佳，且原告指定要被告親自施作致無
    法如期完工等語，並提出臺南醫院111年5月31日診斷證明書
    1紙、對話紀錄截圖1份為證（見本院卷第51頁至第57頁）。
    本院依職權去函臺南醫院，經臺南醫院回覆本院略以：於11
    1年2月27日2點30分入院急診，主訴右上腹痛。病人若於111
    年2月27日上班時間（8：00AM至5：00PM）是可以的，但是
    右上腹仍會很痛，工作會很吃力。病人需要休養多久要看病
    人出院之後疼痛是否再度復發，若口服藥物可以壓抑病情疼
    痛，病人是可以繼續工作，但若口服藥物無法壓制疼痛，病
    人工作是很吃力。一般建議休養3天至1星期，病人拒絕住院
    等語，有臺南醫院111年9月27日南醫歷字第1111006613號函
    及隨函檢附病歷資料影本1份附卷可佐（見本院卷第87頁至
    第119頁），可認被告確有於111年2月27日前往臺南醫院急
    診就診乙節屬實。然前已敘及，被告依系爭工程契約所負之
    給付義務，重在將工程完工驗收，至被告係「覓人」或「自
    行」施作則在所不問；縱被告身體有所不適，亦經其衡量後
    決定自行離院，且不計出院當日，計至111年3月6日之約定
    工期尚有7個工作日，而被告亦於審理時自陳原告在2月27日
    後並未阻止被告施工等語（見本院卷第153頁），再參以被
    告前稱需約3至4日之工期，應仍有充分時間仲介、委包其他
    土木工程人力施作，並及時驗收完成，即便被告在111年3月
    初尚有數日前往臺南醫院回診（見本院卷第154頁、第109頁
    至第113頁），但其本人亦非處於無意識或對外連結被阻隔
    之客觀環境下，以現今社會資通訊發達程度，自非不得先藉
    由電話或網路通訊軟體與人討論、協商，並無原告全程在場
    、親自處理之需求，與被告出院後休養、回診等節並無衝突
    ；至被告辯稱係因價錢太低找不到其他人力等語（見本院卷
    第154頁），與被告依契約所負之給付義務無涉，蓋系爭工
    程契約既係被告基於自主之意思，斟酌利弊得失（包括承攬
    所須成本、轉包可得利益數額多寡及未能如期轉包時之風險
    評估）、盱衡個人履約能力後成立，即成為當事人間之行為
    規範，並有契約嚴守之適用，倘被告覓得之下包廠商反悔不
    願施作，亦係被告與其下包廠商間是否基於另一契約有債務
    不履行之問題，不能作為對原告拒絕給付之法律上原因，倘
    被告因此無法獲利，應由其自行承擔。此外，被告抗辯原告
    在111年2月27日後就指定要原告自行施作等語（見本院卷第
    153頁至第154頁），已為原告所否認（見本院卷第63頁），
    被告復未能提出其他證據供本院調查，且細繹兩造對話記錄
    中被告曾稱「讓師父做啊」、「現在要帶人去看」等語，原
    告均未表示拒絕之意，甚至曾回覆被告「如都找不到人，沒
    辦法大概就要由你跟我去做了」等語（見本院卷第67頁、第
    55頁），均難證明被告抗辯為真。綜上諸節，應認系爭工程
    契約之所以不能履行，顯係因可歸責於被告個人一方之事由
    ，從而，原告依民法第249條第3款規定請求被告加倍返還其
    所受之定金共9萬元【計算式：4萬5,000元×2＝9萬元】，即
    屬有據。
四、末按給付無確定期限者，債務人於債權人得請求給付時，經
    其催告而未為給付，自受催告時起，負遲延責任；其經債權
    人起訴而送達訴狀，或依督促程序送達支付命令，或為其他
    相類之行為者，與催告有同一之效力；遲延之債務，以支付
    金錢為標的者，債權人得請求依法定利率計算之遲延利息；
    而應付利息之債務，其利率未經約定，亦無法律可據者，週
    年利率為百分之5，民法第229條第2項、第233條第1項及第2
    03條分別定有明文。本件原告請求被告加倍返還定金，原告
    並未舉證證明定有給付確定期限，應認係無確定期限之給付
    ，被告在受原告催告而未為給付時，始負遲延責任，又原告
    曾於111年3月20日以通訊軟體發送訊息予被告告知其個人於
    中國信託商業銀行台南分行之帳戶號碼，並稱「請依民法規
    定，加倍返還定金（即4.5萬元×2倍＝9萬元）」等語（見本
    院卷第25頁），可認係原告對被告催告之通知，依民法第22
    9條第2項前段規定，被告給付即陷於遲延，因此，原告請求
    被告給付9萬元，自111年3月21日即催告之翌日起至清償日
    止，按週年利率百分之5計算之利息，亦屬有據。
五、綜上所述，原告依民法第248條第3款規定，請求被告給付9
    萬元，及自111年3月21日起至清償日止，按週年利率百分之
    5計算之法定遲延利息，為有理由，應予准許。
六、本件事證已臻明確，兩造其餘攻擊防禦方法及舉證，核與判
    決結果均無影響，爰不另一一論述。
七、本件係小額訴訟事件所為被告敗訴之判決，爰依民事訴訟法
    第436條之20之規定，依職權宣告假執行。併依被告之聲請
    ，酌定被告免為假執行之擔保金如主文第3項所示。
八、據上論結，本件原告之訴為有理由，依民事訴訟法第436條
    之23、第436條第2項、第78條、第436條之19第1項、第436
    條之20，判決如主文。　　　　　　　　
中　　華　　民　　國　　111 　年　　10　　月　　21　　日
                  臺南簡易庭    法  官  徐安傑
以上正本係照原本作成。
如不服本判決，應於送達後20日內，向本院提出上訴狀並表明上
訴理由，如於本判決宣示後送達前提起上訴者，應於判決送達後
20日內補提上訴理由書（須附繕本）。
如委任律師提起上訴者，應一併繳納上訴審裁判費。
中　　華　　民　　國　　111 　年　　10　　月　　25　　日
                                書記官  黃得勝